【裁判字號】    89,訴,70
【裁判日期】    891226
【裁判案由】    給付買賣價金
【裁判全文】
臺灣彰化地方法院民事判決  八十九年度訴字第七十號
    原      告  甲○○○○○○.
                              .
    法定代理人  乙○○○○○○.
                              .
    訴訟代理人  陳櫻芽律師  住台北縣永和市○○路九十巷二十二弄十五號二樓
    複  代理人  丙○○      住台北市○○○路○段九六號嘉新第二大樓Ｎ八一一
                            室.
                丁○○      住.
    被      告  順東工業股份有限公司  設彰化縣永靖鄉○○村○○路○段八十七
                              .
    法定代理人  戊○○      住.
    訴訟代理人  張仕賢律師  住台中市○○路○段一四八號十一樓
    複  代理人  蔡得謙律師  住台中市○○路○段一四八號十一樓
                洪明儒律師  住同右
右當事人間請求給付買賣價金事件，本院判決如左：
    主      文
原告之訴及假執行之聲請均駁回。
訴訟費用由原告負擔。
    事      實
甲、原告方面：
  一、聲明：求為判決：(一)被告應給付原告五萬四千五百四十六馬克及自民國八十七
      年二月三日起至清償日止，按年息百分之五計算之利息。(二)准原告提供擔保後
      ，宣告假執行。
  二、陳述：
    (一)被告於民國八十六年十二月五日向原告訂購SE─701，INNER CIRC. 1760mm/
      1.80mm  Beat Wire Ring產品，數量為500000st，每100000st之單價為一０三
      ．五馬克，總價為五萬一千七百五十馬克，交貨日期定於八十七年二月中旬，
      原告隨即依被告之指示，製造系爭產品，並簽發發票與被告，被告本應依約簽
      發信用狀予原告，俾供原告持以辦理系爭產品之輸出手續，詎被告竟一再拖延
      簽發信用狀，經原告多次催促，被告乃於八十七年二月三日以庫存貨過多為由
      ，向原告保證將於同年三月中旬簽發信用狀，嗣被告不僅未依約簽發信用狀，
      且進而於同年二月二十五日以東亞金融危機為由，片面取消系爭產品訂單。查
      被告於八十六年十二月五日向原告要約購買系爭產品，原告則於同日簽發發票
      予以承諾，系爭買賣契約即已成立，被告有依約交付價款及受領產品之義務，
      被告無正當理由片面解除系爭買賣契約，其解除於法不合，被告仍應依約給付
      價款。又被告事後拒絕簽發信用狀，自已構成給付遲延，依民法第二百三十一
      條第一項規定，原告得請求被告賠償因遲延而生之損害。按債權人對於已提出
      之給付，拒絕受領或不能受領者，自提出時起，負遲延責任；債務人非依債務
      本旨實行提出給付者，不生提出之效力。但債權人預示拒絕受領之意思，或給
      付兼需債權人之行為者，債務人得以準備給付之事情，通知債權人，以代提出
      ，民法第二百三十四條、第二百三十五條分別定有明文。本件原告給付系爭產
      品乃兼需被告簽發信用狀之行為始得完成，被告拒絕協力，且片面解除契約，
      原告自得依民法第二百三十五條以準備給付之情事通知被告，以代提出，因被
      告之受領遲延致原告需將系爭產品另行存放保管，而支出費用為一千四百七十
      二美元，經換算德國馬克為二千七百九十六馬克（以匯率一比一點八九九計算
      ），依民法第二百四十條之規定，被告自應負損害賠償之責。
    (二)本件系爭買賣契約已成立、生效：
      1.按民法第三百四十五條：「稱買賣者，謂當事人約定一方移轉財產權於他方
        ，他方支付價金之契約。當事人就標的物及其價金互相同意時，買賣契約即
        為成立。」之規定相較於民法第一百五十三條：「當事人互相表示意思一致
        者，無論其為明示或默示，契約即為成立。當事人對於必要之點，意思一致
        ，而對於非必要之點，未經表示意思者，推定其契約為成立，關於該非必要
        之點，當事人意思不一致時，法院應依其事件之性質定之。」之規定，乃立
        於特別規定，自應優先適用（最高法院五十五年台上字第一六四五號判例參
        照）（附件一）。是被告不察，猶斤斤計較系爭買賣契約是否符合民法第一
        百五十三條之文義，其法律見解自有誤會，合先說明。
      2.查被告於八十六年十二月五日向原告訂購系爭產品時，已明白表明其產品之
        種類、數量、單價及交貨日期（即八十七年二月中旬），並要求原告寄發正
        式發票予伊（詳見原證一），原告即於當日寄發正式發票予被告，其發票上
        所記載產品之種類、數量、單價及交貨日期均一如被告所要求（詳見原證二
        ），揆諸前開民法第三百四十五條之規定，兩造所定之系爭買賣契約即為成
        立。至上開正式發票雖記載付款方式為被告應交付見票即付之不可撤銷信用
        狀，惟此僅為兩造多年來交易之習慣，與系爭買賣契約是否有效成立無關，
        此觀之被告於原證一表示：伊已依前一買賣契約（其買賣標的為型號SE-606
        之產品）之約定提出信用狀影本，原告於近期內即可收到該信用狀之正本云
        云，及原告因未收到被告依系爭買賣契約應交付之系爭信用狀，而於八十七
        年二月三日催促被告儘速寄發，被告亦於同日回覆將於八十七年三月中旬寄
        發系爭信用狀（詳見原證三）等情，即可明瞭。因此，被告一再抗辯系爭買
        賣契約並未成立，顯有誤會。其實，本件被告拒絕寄發系爭信用狀，並非法
        片面解除系爭買賣契約之真正原因係因其存貨過多（詳見被告於原證三之回
        函記載），但其此種違反誠信之行為，不僅已造成原告極大之損害，且影響
        我國（台灣）之國際信譽甚鉅，如繼續姑息養奸，勢將造成我國進口商日後
        取得貨源之困難，不可不慎!
    (三)系爭信用狀之交付，應先於系爭貨品之交付：
      1.按「因契約互負債務者，於他方當事人未為對待給付前，得拒絕自己之給付
        。但自己有先為給付之義務者，不在此限。」民法第二百六十四條第一項定
        有明文。又國際貿易，出口商通常皆待收到信用狀後，始辦理貨物裝運手續
        ，可見信用狀之交付，應先於貨品之交付，其履行給付，既有先後之分，即
        無同時履行之可言（最高法院六十三年台上字第二0六號判例參照）（附件
        二、附件三第二九八至二九九、三二二至三二六頁、附件四第八八三頁）。
      2.查系爭買賣契約係約定以信用狀之付款方式為交易條件，依前揭最高法院「
        信用狀之交付，應先於貨品之交付」之見解，被告依約自有先行交付系爭信
        用狀之義務，在被告未依約交付系爭信用狀前，原告自得拒絕交付系爭貨物
        ，而被告此時亦不得對原告主張民法第二百六十四條之同時履行抗辯權。因
        此，被告辯稱原告有先為給付系爭貨物之義務，在原告未依約交付系爭貨物
        前，伊得拒絕給付價金一節，絕非可採。
    (四)被告依系爭買賣契約有給付價金之義務：
      1.按買受人對於出賣人，有交付約定價金及受領標的物之義務，民法第三百六
        十七條定有明文。又買受人應於約定期限內如期開發信用狀，如未約定期限
        ，至遲應在最初裝船日前, 合理期間內開發信用狀，而信用狀之開發並非貨
        款之支付，買受人給付貨款之義務，並不得因其信用狀之開發而得免除，在
        未開發信用狀或信用狀償付前，買受人原負之給付貨款義務仍不消滅（民法
        第三百二十條參照）（附件三第二九七至三○○頁、附件四第八八三至八八
        五頁、附件五第一八○至一八一頁）。
      2.查被告未於系爭買賣契約所定八十七年二月中旬裝船日前之合理期間內開發
        系爭信用狀，經原告於八十七年二月三日函催後，乃於同日函覆將於同年三
        月中旬開發系爭信用狀，詎屆期仍未履行，揆諸前開說明，其原負之給付貨
        款義務自仍不消滅。是系爭買賣契約既未經合法解除，原告自得請求被告依
        約給付價金。
    (五)末查被告辯稱：原告於系爭買賣契約成立前，所交付之其他同類型產品有瑕疵
      ，伊所受之損害自得請求賠償，爰主張抵銷等語。原告對此項抗辯予以否認，
      被告依民事訴訟法第二百七十七條之規定，對此項對其有利之事實自應舉證證
      明之，並應說明其請求損害賠償之法律依據。
    (六)被告以兩造間就簽發「見票即付之不可撤銷信用狀」為付款方式一節並未達成
      合意，抗辯稱本件買賣契約尚未合法成立云云，其主張與事實不合，並不足採
      ：
      1.按「當事人就標的物及其價金互相同意時，買賣契約即為成立。」民法第三
        四五條第二項定有明文。本件被告於八十六年十二月五日向原告訂購系爭貨
        品，經原告於同日交付發票予被告，兩造就系爭買賣標的物及其價金業達成
        合意（參照起訴狀證一及證二所示），據此，本件買賣契約確已成立，並無
        疑義。
      2.再查原告於八十六年十二月五日向被告提出以「見票即付之不可撤銷信用狀
        」為付款方式之請求，被告就此從未表示反對意見，且更於八十七年二月三
        日回覆原告，表示將於八十七年三月中旬寄發信用狀予原告。被告此一意思
        表示，顯已同意原告所提出之付款方式。按查系爭買賣契約之付款方式，如
        前開第１點所示，本無礙於本件買賣契約業已成立之事實，即使將該付款方
        式視為契約成立要件之一，兩造間對於上開付款方式，實際上亦已達成合意
        ，契約仍屬有效成立。今被告刻意扭曲事實，意圖迴避違約責任，並不可採
        。
    (七)被告始終以錯誤及似是而非之法律觀念（例如：本件契約尚未成立；及原告依
      約僅得請求被告開發信用狀，而不得逕行請求給付價金等），試圖誤導鈞院之
      調查方向及心證，並拖延訴訟程序，此舉實違反此次民事訴訟法修正後，強調
      減少開庭次數，集中調查證據，促進審理集中化之精神，實屬不該! 其實，本
      案之爭點與兩造之買賣契約是否成立無關，其理由已詳述於原告先前之準備書
      狀。而原告拒絕開發信用狀予原告，原告本得採用簡單及費用較少之解決方法
      ，亦即依法解除系爭買賣契約，並請求被告賠償因此所致之損害，然而，原告
      捨此不為，反而依系爭買賣契約請求被告給付價金，實乃因被告所訂購之系爭
      產品，具有獨特性，其規格僅適用於被告，無法輕易在市場上售出，否則，原
      告豈有捨簡就繁，並先行負擔系爭產品之保管費用之理？
    (八)因此，被告屢次辯稱：原告依約僅得請求被告開發信用狀，而不得請求給付價
      金云云，實乃誤解信用狀之開發與系爭買賣契約之關係，其實，信用狀之開發
      正如支票之簽發一般，係一種間接給付（民法第三百二十條參照），信用狀之
      開發僅為給付買賣價金之一種方法，買方之原有給付價金之義務並不因信用狀
      之開發而消滅。換言之，信用狀之開發僅意謂於買方之付款義務上附加一銀行
      之付款義務而以銀行所負者為主債務，並非因此導致賣方放棄買方之價金債權
      （附件六參照）。因此，買方若已拒絕依買賣契約之約定開發信用狀，賣方自
      得逕依買賣契約請求買方給付價金。
    (九)又假設買賣契約係約定買方應於特定期日前，交付一定數額之即期台支本票或
      支票以代現金之給付，若買方屆期拒絕交付，則依被告之邏輯及法律見解，賣
      方將不得直接請求買方給付價金，而僅得請求被告依約交付一定數額之即期台
      支本票或支票，其結論自然極為荒謬。因此，依上例所揭示之同一法理，則被
      告所辯原告依約僅得請求被告開發信用狀，而不得請求給付價金等語，亦屬無
      稽。
  三、證據：提出訂單、發票各一份、信函二份、保管費用單據一紙、信用狀十件（
      以上均為英文內容附有中文譯本）為證。
乙、被告方面：
  一、聲明：(一)原告之訴及其假執行之聲請均駁回。(二)如受不利判決，願供擔保請准
      宣告免予假執行。
  二、陳述：
    (一)查原告所為請求乃屬無據，茲分述理由如下：
      1.按當事人互相表示意思一致者，無論其為明示或默示，契約即為成立，民法
        第一百五十三條定有明文。買賣契約必要之點，苟當事人對此意思表示未能
        一致，其契約即難謂已成立，最高法院四十年台上字第一四八二號參照。查
        被告固曾於八十六年十二月五日向原告訂購系爭產品，並要求原告應於八十
        七年二月中旬交貨，惟細觀該訂單所載，被告並未指明要以信用狀支付款項
        ，而原告縱於其八十六年十二月五日之發票內記載以見票即付之不可撤銷之
        信用狀支付貨款，惟被告並未同意其所提出之付款條件，顯見買賣雙方就以
        見票即付之不可撤銷信用狀為付款條件並未達成協議，嗣原告於八十七年二
        月三日之函件中請求被告儘速簽發信用狀，惟被告於同日即告知原告將於同
        年三月中旬簽發信用狀，詎原告亦未為同意之意思表示，是雙方就信用狀之
        簽發時間之契約必要之點並未一致甚明，且原告更未於被告所要求之八十七
        年二月中旬前交貨，足證兩造間尚未成立買賣契約。兩造間既尚未成立買賣
        契約，被告自得取消訂單，則兩造間更無買賣契約存在之可能，原告據買賣
        契約向被告請求給付貨款自屬無據。兩造間就信用狀之簽發時間既未約定甚
        明，是原告逕以八十七年二月中旬未簽發信用狀，主張被告應付賠償責任，
        自屬無據。
      2.退步而言，縱  鈞院仍認雙方間存有如原告所稱之買賣契約，惟查簽發信用
        狀，乃原告所要求之支付方式，尚非原告之給付兼需被告之行為，原告因此
        援引民法第二百三十五條主張得以準備給付之事情，通知被告以代提出，自
        屬不當，苟原告主張被告簽發信用狀係其為給付所兼需之行為，原告自應加
        以舉證。再者，原告並未陳明係以何時為其準備給付之通知時點，以代提出
        ，則苟其主張為有理由時，究應以何時為原告提出給付之時點，即不無疑問
        ，原告就其以準備給付之情事通知被告，以代提出之通知自應舉證證明之。
        苟原告無法證明簽發信用狀係其為給付所兼需之行為，或無法證明其確曾準
        備給付之情事通知被告，則其主張被告有受領遲延情事，自屬無據。被告無
        需負任何遲延責任業據前述，且原告就其所主張之保管支出費用亦未提出任
        何證據證明之，自無任何採信餘地。
      3.又兩造間果有買賣契約存在，亦因兩造原既無應於何時簽發信用狀之約定，
        縱被告嗣後雖曾表示將於八十七年三月中旬簽發信用狀而受拘束，原告亦應
        於八十七年二月中旬即依約給付系爭產品。惟原告並未於八十七年二月中旬
        給付系爭產品，則被告以原告有先為給付之義務而不履行，作為拒絕給付之
        抗辯依據，自有理由，原告之訴亦應駁回。
    (二)又按「將要約擴張、限制或變更而為承諾者，視為拒絕原要約而為新要約。」
      、「非對話為要約者，依通常情形可期待承諾之到達時期內，相對人不為承諾
      時，其要約失其拘束力。」、「兩造所訂契約係約定房屋及土地各半平分，並
      非平分房屋及土地出售之價款。雖被上訴人曾於六十五年九月十四日函向上訴
      人表明願意將第二批房屋出售價款平分，但該函件並非契約，僅屬一種要約，
      上訴人並未於相當期間內承諾，依民法第一百五十七條規定，該要約已失拘束
      力。縱如上訴人所稱，伊於六十八年七月四日提起本件訴訟，得認為承諾。惟
      此項承諾顯然遲到，依同法第一百六十條第一項規定應視為新要約，被上訴人
      對於此項新要約既未承諾，兩造間尚難謂有平分房屋出售價款之契約存在。」
      民法第一百六十條第二項、第一百五十七條及最高法院七十年台上字第二四九
      五號判例著有明文可資參照。查被告固曾於八十六年十二月五日向原告訂購系
      爭產品，並要求原告應於八十七年二月中旬交貨，惟細觀該訂單所載內容，被
      告並未指明價金付款之方式、付款時期及付款條件，但已表明買賣標的物及其
      數量及價金，倘被告僅單純就該訂單為承諾，則買賣契約仍屬成立，然而原告
      卻於八十六年十二月五日寄交被告之發票中，明示載有「付款方式：不可撤銷
      信用狀，見票即付，雙方各自負擔銀行費用」等語，即原告另表示意思指定被
      告應以特定之方式給付價金而為承諾，自屬限制被告原來之要約而為承諾，則
      依上開民法規定，原告在八十六年十二五日之承諾，即視為新要約。又價金付
      款之方式、付款時期及付款條件，原屬契約之「常素」，惟依上所述，既然原
      告已將該「常素」明示表示於意思中，則該「常素」即成為上開民法第一百五
      十三條第二項所規定之「必要之點」，自應由雙方當事人皆有合意，契約始得
      成立，但當時被告並未對於原告所提出之發票所記載之內容而為同意之表示，
      則原告與被告間就系爭產品尚未成立買賣契約。嗣原告再以於八十七年二月三
      日之函件請求被告「儘速簽發信用狀」，雖被告於同日即告知原告將於同年三
      月中旬簽發信用狀，然該被告之通知顯又變更原告之要約而為承諾，依法自屬
      拒絕原要約而為新要約，尚須待原告之承諾，否則該新要約自屬尚未生效，詎
      原告於收受該通知後並未為同意之意思表示，且直至本件在八十九年一月十一
      日向  鈞院起訴時，而迄於現今為止，原告始終未對被告所發之上開八十七年
      二月三日之函件之「新要約」向被告為承諾之表示，是雙方就信用狀之簽發時
      間之契約必要之點意思表示並未一致甚明，況依上開民法第一百五十七條規定
      ，既然原告未於被告所發之新要約於相當時間內為承諾之通知，則該新要約即
      失其對被告之拘束力，且原告更未於被告所要求之八十七年二月中旬前交貨，
      足見兩造間對於系爭產品買賣契約之要約與承諾之意思表示尚未合致，從而，
      買賣契約自屬未成立，則被告當無交付價金義務之可言。兩造間既尚未成立系
      爭產品之買賣契約，被告自得隨時取消訂單，則兩造間更無買賣契約存在之可
      能，原告據買賣契約向被告請求給付貨款自屬無據。
    (三)再原告另辯稱，原告與被告以前之交易皆有使用信用狀，故使用信用狀乃原告
      與被告間交易之慣例云云，然查貿易之進行約可分為二大方式，其中一種，乃
      是出賣人與買受人訂約，成立一基礎之法律關係，例如經銷契約、代理商契約
      或代辦商契約，即是出賣人有義務照經銷契約等契約之約定出賣貨物予買受人
      ，而買受人有義務照原定之經銷契約等契約之約定買受貨物，例如在經銷契約
      中約定每一次之買賣皆須開發信用狀付款之類，但出賣人與買受人間之每一次
      買賣行為，仍是屬各別之買賣契約，只不過該各別之買賣契約之買賣條件須受
      該基礎法律關係之拘束。另一種方式，即是當買受人有需要貨物時，始向出賣
      人訂貨，但其間並不存在如經銷契約等之基礎法律關係，因此，出賣人與買受
      人之每一次交易行為皆是完全獨立之買賣契約，下一次之買賣契約並不受上一
      次買賣契約之拘束，亦即是下一次之買賣契約所訂之買賣條款當然得由當事人
      另行約定不同於上一次買賣契約之買賣條款，尚難謂買賣契約當事人間以前數
      次之買賣行為皆如此，則謂當然以後之買賣條件應與前數次之買賣條件相同，
      例如不能以先前數次之交易價格皆為一百元，即認為往後之交易皆應為一百元
      ，當事人當然可以另行約定以二百元成立交易，但當事人間已另行約定有經銷
      契約等基礎法律關係，約定當事人應每次以一百元交易則當屬例外。因此，本
      件系爭買賣契約並非本於類似經銷契約之基礎法律關係而訂立，而是當被告需
      貨物時，始起意向原告訂貨，故而，被告當然可以改變其交易條件，而約定與
      先前之交易條件不同以符合自己之需要及商業上之利益。是以本件縱使被告與
      原告先前之買賣契約訂有使用信用狀之約定，但被告為符合自己之利益，當然
      於系爭契約可以不約定使用信用狀，是原告辯稱被告先前與原告之交易皆使用
      信用狀，從而認定本件系爭買賣契約當然亦約定使用信用狀作為付款方式云云
      ，純為自己推測之見，要無可採。
    (四)況由被告於八十六年十二月五日向原告訂購系爭產品之同一份訂單內容上段，
      在對型號SE─606之訂單記載：「請查核附件關於型號SE─606訂單之信用狀影
      印本一份，你於短期內將可以收到信用狀正本，敬請馬上進行交貨」等語。而
      於同一訂單下段記載系爭型號SE─701產品之買賣契約條件，但並未言應以信
      用狀作為交付價金之條件，二者相互參照比對可知，顯然被告對系爭SE─701
      型號產品之買賣乃故意不願意使用信用狀，否則何以不同時標明信用狀使用條
      款？是以，被告於該八十六年十二月五日之訂單不使用信用狀條款乃是經考量
      後，認為不使用信用狀較為有利之結果，雖嗣後應原告之要求同意開發信用狀
      ，但乃是被告受原告之請求所致，故同意於八十七年三月中旬簽發信用狀，並
      非被告自始即同意使用信用狀付款，特此陳明。
    (五)查被告與原告間之交易從未有所謂之「交易慣例」存在，縱使被告與原告間有
      原告所提出之十紙信用狀影本之十次交易存在（依民事訴訟法第三百五十二條
      第二項規定，原告應提出該十紙信用狀之原本），而該十紙之信用狀皆有提及
      「不可撤銷及見票即付」之用語，然觀之該十紙信用狀內容，在付款人欄中，
      有分別記載付款人為「台灣銀行員林分行」、「台灣彰化商業銀行國際銀行部
      分」、「ＳＣＳＢＴＷＴＰ０１６ＭＺＩＥ＊」、「信用狀簽發之銀行」、「
      台灣華僑商業銀行」等金融機構，而付款人在信用狀之使用上，絕對是占有舉
      足輕重之地位，若果如原告所稱被告與原告間之交易有使用信用狀之慣例，則
      除「不可撤銷」及「見票即付」之約定外，對於信用狀之付款人亦當有其延續
      性，即付款人應屬同一，而不致有所歧異，但在原告所提出之前開十紙信用狀
      影本中，對於信用狀之付款人卻有五家不同之金融機構擔當之，顯見原告與被
      告間對於信用狀之使用，應無慣例之存在。
    (六)又查本件系爭買賣契約，為原告與被告間最後一次之買賣契約，在該契約之後
      ，雙方即未再簽訂其他之買賣契約，縱使原告與被告間先前之十次買賣契約皆
      有訂明使用「不可撤銷」「見票即付」之信用狀，然並非被告在往後與原告從
      事貨物買賣行為時，即應永遠使用「不可撤銷」「見票即付」之信用狀而不可
      約定使用其他之付款方法，否則即顯然違反契約自由與私法自治之精神。況若
      原告與被告間確有使用信用狀之慣例，則何以在先前之十次買賣契約中皆明白
      約定使用信用狀？為何在第七次或第八次或第九次或第十次買賣時，即不再明
      白使用「信用狀」之約定？反而作有明白之約定？蓋既有慣例可循，又何必多
      此一舉作有約定？又在原告與被告之交易過程中，從未發生在買賣契約中未明
      白約定使用信用狀，而被告仍主動開發信用狀予原告之情形，因此，實難以原
      告與被告間曾約定使用信用狀即推定被告與原告間之交易存在有使用信用狀之
      慣例。
    (七)退一步言，若  鈞院認為系爭買賣契約尚屬有效，被告與原告開存有信用狀之
      約定，然原告請求被告給付以德國馬克為幣制單位之價金仍有未合之處，蓋按
      在憑信用狀付款之買賣條件中，買方應於契約成立後，依據契約所載的條件，
      請求當地外匯銀行，向賣方開出信用狀。信用狀按例都由開狀銀行透過其在出
      口地的往來銀行轉賣方，賣方收到信用狀後，即著手備貨裝運，並備妥信用狀
      所要求的一切單證，然後開發匯票，連同信用狀一併提交外匯銀行請求押匯，
      押匯銀行經審核單證，如完全符合信用狀條款，即買進跟單匯票，並將匯票及
      單證逕寄開狀銀行，或經由其在進口地的往來銀行轉交開狀銀行。開狀銀行收
      到匯票及單證後，就通知買方前往付款贖單。（見附件二第一六七頁）因此，
      縱使被告應先行給付原告信用狀，依雙方當事人間之約定，亦不過被告應給付
      原告透過其往來之開狀銀行開發信用狀而已，原告尚須有符合信用狀約定條款
      之行為始得透過開狀銀行及押匯銀行之運作取得貨款，並非被告當然有義務直
      接給付原告現金，是以，原告跳過貨物準備及信用狀兌現之程序，直接請求被
      告交付現金，則與買賣契約不符，亦與原告所主張系爭契約有約定使用信用狀
      一節相互矛盾，尚非法之所許。
    (八)原告至今尚未對被告為現實提出給付供被告受領，如原告主張已現實提出給付
      者，自應由原告負舉證責任，先予敘明。因此，所應審究者，即在於倘被告應
      先行簽發信用狀交付原告時，則原告是否業以準備給付之事情，通知被告，以
      代提出？然遍觀卷內資料，至今皆未見及原告曾提出任何書面或其他證據以證
      明伊已以準備給付系爭貨物之事情通知被告，因此，依法既然原告迄今尚未提
      出給付或以通知代提出給付，則被告自得行使同時履行抗辯權拒絕自己之給付
      。縱使依原告所稱被告有先為給付信用狀之義務，然該信用狀雖尚未開發，亦
      無非是原告給付貨物兼需被告之行為而已，而原告得以準備給付之事情通知被
      告以代提出給付，要難免除原告提出給付之義務。因此，原告既未依法提出給
      付或以代提出，被告依法行使同時履行抗辯，即難謂無理由。
    (九)按債權人遲延者，債務人得請求其賠償提出及保管給付物之必要費用，民法第
      二百四十條固定有明文。然該條文之適用以債權人即被告已負遲延之責任為前
      提，惟承前所陳，既然原告尚未舉證證明已依法提出給付或以準備給付之事情
      通知被告以代提出，則被告尚未負有遲延之責任，從而自無上開民法第二百四
      十條規定之適用餘地，原告請求賠償保管系爭貨品之費用，尚屬無據。況原告
      雖提出保管費用單據一紙以證明伊有保管之事實，然查該單據一紙內容上並未
      提及所保管者為何物？是否為系爭貨物尚非無疑，因此應由原告負舉證責任證
      明確實為系爭貨物之保管，始得請求。再者，由原告所提出之保管費用單據中
      所載之保管期間為一九九八年二月一日至一九九九年十二月三十一日，然原告
      係於一九九八年二月三日始通知被告儘速開發信用狀，竟於同年二月一日即先
      開始進行保管，由此可證，該保管費用單據應非系爭貨物之保管所支出之費用
      。
    (十)未者，縱然信用狀之開發如原告所稱為一種間接給付，然按因清償債務而對於
      債權人負擔新債務者，除當事人另有意思表示外，若新債務不履行時，其舊債
      務仍不消滅，民法第三百二十條定有明文，此即為所謂間接給付之規定，由該
      規定可知，既然當事人約定以負擔新債務之方式而為清償，足見當事人之本意
      乃在要求債務人須先履行新債務，必新債務不能履行或拒絕履行時，債權人始
      得請求履行舊債務。且原告所提出之「信用狀之開發與價款債務之關係」一文
      中，亦認為：抑有進者，信用狀交易的基礎，實建立於資力雄厚信用卓著的銀
      行付款能力上，賣方所以要求由銀行來承擔付款義務，即著眼於銀行之支付能
      力，遠較買方為可靠；信用狀之開發，僅意謂於買方之付款義務上附加一銀行
      的付款義務，而以銀行所負責為主債務（賣方不可先向買方求償，必也銀行未
      能給付後，方可再向買方請求），並非因此而使賣方放棄對買方之債權。從而
      ，既然原告主張雙方間所訂立之系爭契約，有使用信用狀之約定，則原告應先
      行請求被告開發信用狀，必當信用狀不獲付款時，始得再依據買賣契約直接請
      求被告給付價金，非可直接本於系爭契約請求給付價金。
    (十一)綜上所陳，雙方當事人間並無使用信用狀之慣例，而系爭契約因要約與承諾尚
      未合致，故未成立生效。又縱使系爭契約已生效，然原告尚未提出給付，亦未
      以準備給付之情事通知被告以代提出，從而被告尚不負遲延之責任，亦能行使
      同時履行抗辯，又原告所提出之保管費用單據，尚不足以證明系爭貨物已支出
      保管費用，應由原告再舉證證明。且因被告尚未負債權人遲延之責任，故亦無
      須賠償原告所支出之保管費用。未者，若有使用信用狀之慣例，則信用狀之使
      用為間接給付之一種，為符合當事人之真意，原告亦應先行請求被告開發信用
      狀，尚不能直接請求被告給付價金。
      理      由
一、本件原告起訴主張：
  (一)被告於民國八十六年十二月五日向原告訂購SE─701，INNER CICR. 1760mm/1.80
    mm Beat Wire  Ring產品，數量為500000st，每100000st之單價為一０三．五馬
    克，總價為五萬一千七百五十馬克，交貨日期定於八十七年二月中旬，並要求原
    告寄發正式發票予伊，原告即於當日寄發正式發票予被告，其發票上所記載產品
    之種類、數量、單價及交貨日期均一如被告所要求，故兩造所定之系爭買賣契約
    已有效成立。原告已依被告之指示，製造系爭產品，被告本應依約簽發信用狀予
    原告，俾供原告持以辦理系爭產品之輸出手續，詎被告竟一再拖延簽發信用狀，
    並於八十七年二月三日稱其庫存貨過多，向原告保證將於同年三月中旬簽發信用
    狀，嗣被告不僅未依約簽發信用狀，且進而於同年月二十五日以東亞金融危機為
    由，片面取消系爭產品訂單。而上開正式發票雖記載付款方式為被告應交付見票
    即付之不可撤銷信用狀，惟此僅為兩造多年來交易之習慣，與系爭買賣契約是否
    有效成立無關，被告有依約交付價款及受領產品之義務。被告拒絕簽發信用狀，
    已構成給付遲延，依民法第二百三十一條第一項規定，原告得請求被告賠償因遲
    延而生之損害。又原告給付系爭產品乃兼需被告簽發信用狀之行為始得完成，原
    告得依民法第二百三十五條以準備給付之情事通知被告，以代提出，因此被告之
    受領遲延致原告需將系爭產品另行存放保管，而支出費用為一千四百七十二美元
    ，經換算德國馬克為二千七百九十六馬克（以匯率一比一點八九九計算），依民
    法第二百四十條之規定，被告自應負損害賠償之責。
  (二)系爭買賣契約係約定以信用狀之付款方式為交易條件，依最高法院「信用狀之交
    付，應先於貨品之交付」判例之見解，被告依約自有先行交付系爭信用狀之義務
    ，在被告未依約交付系爭信用狀前，原告自得拒絕交付系爭貨物，而被告此時亦
    不得對原告主張民法第二百六十四條之同時履行抗辯權。因此，被告辯稱原告有
    先為給付系爭貨物之義務，在原告未依約交付系爭貨物前，伊得拒絕給付價金一
    節，絕非可採。
二、被告則以：
  (一)被告固曾於八十六年十二月五日向原告訂購系爭產品，並要求原告應於八十七年
    二月中旬交貨，惟細觀該訂單所載，被告並未指明要以信用狀支付款項，而原告
    縱於其八十六年十二月五日之發票內記載以見票即付之不可撤銷之信用狀支付貨
    款，惟被告並未同意其所提出之付款條件，顯見買賣雙方就以見票即付之不可撤
    銷信用狀為付款條件並未達成協議，原告於八十七年二月三日要求被告簽發信用
    狀為新要約，嗣被告於同日告以將於同年三月中旬簽發信用狀屬拒絕原要約而為
    新要約，尚須待原告之承諾，迄原告向本院起訴至今，原告始終未對被告所發之
    新要約為承諾之表示，是雙方就信用狀之簽發時間之契約必要之點並未一致，且
    原告更未於被告所要求之八十七年二月中旬前交貨，足證兩造間尚未成立買賣契
    約。兩造間既尚未成立買賣契約，被告自得取消訂單，則兩造間更無買賣契約存
    在之可能，原告據買賣契約向被告請求給付貨款自屬無據。
  (二)縱  鈞院仍認雙方間存有如原告所稱之買賣契約，惟查簽發信用狀，乃原告所要
    求之支付方式，尚非原告之給付兼需被告之行為，原告因此援引民法第二百三十
    五條主張得以準備給付之事情，通知被告以代提出，自屬不當。再者，原告並未
    陳明係以何時為其準備給付之通知時點，以代提出，苟原告無法證明簽發信用狀
    係其為給付所兼需之行為，或無法證明其確曾準備給付之情事通知被告，則其主
    張被告有受領遲延情事，自屬無據。況原告雖提出保管費用單據一紙以證明伊有
    保管之事實，然查該單據一紙內容上並未提及所保管者為何物？是否為系爭貨物
    尚非無疑等語置辯。
  (三)又系爭買賣契約，為原告與被告間最後一次之買賣契約，在該契約之後，雙方即
    未再簽訂其他之買賣契約，縱使原告與被告間先前之十次買賣契約皆有訂明使用
    不可撤銷見票即付之信用狀，亦難即此推定被告與原告間之交易有使用信用狀之
    慣例存在。
三、查原告起訴主張被告於八十六年十二月五日向原告訂購SE─701，INNER CIRC.
    1760mm/1.80  mm Beat Wire Ring產品，數量為500000st，每100000st之單價為
    一０三．五馬克，總價為五萬一千七百五十馬克，交貨日期定於八十七年二月中
    旬，並要求原告寄發正式發票予伊，原告即於當日寄發正式發票予被告，其發票
    上所記載產品之種類、數量、單價及交貨日期均如被告之訂購單所示，並載有「
    付款方式：不可撤銷信用狀，見票即付，雙方各自負擔銀行費用。」等字樣，又
    原告曾於八十七年二月三日發函請求被告儘速簽發系爭產品之信用狀，被告則於
    同日回函稱其庫存貨過多，將於同年三月中旬簽發信用狀，嗣被告再於同年月二
    十五日發函原告表示因東亞金融危機，該公司損失甚大，所以不再簽發信用狀，
    並取消系爭產品之訂單等情，業據原告提出被告之傳真訂單一份、函件二份及原
    告之信函暨發票各一份為證，復為被告所不爭執，原告此部份主張堪信為真。
四、又原告主張被告向其訂購系爭產品時，已表明其產品之種類、數量、單價及交貨
    日期，並要求原告寄發正式發票予伊，經原告承諾並寄發正式發票予被告，兩造
    所定之系爭買賣契約已成立。至於簽發見票即付之不可撤銷信用狀係付款之方式
    ，此為兩造多年來交易之習慣，與系爭買賣契約是否有效成立無關等情，業據提
    出兩造前十次所為之買賣交易資料，即被告自八十五年八月起至八十六年十二月
    五日所簽發之信用狀十份為證，被告則辯稱：原告於八十七年二月三日要求被告
    簽發信用狀為新要約，被告於同日告以將於同年三月中旬簽發信用狀屬拒絕原要
    約而為新要約，尚須待原告之承諾，迄原告向本院起訴至今，原告始終未對被告
    所發之新要約為承諾之表示，是雙方就信用狀之簽發時間之契約必要之點並未一
    致，足證兩造間尚未成立買賣契約云云。按約定以信用狀為付款方式，其目的在
    於以資力雄厚的銀行信用補強資力不顯著的買方信用，藉以確保貨款獲得給付，
    因此買方與賣方間之法律關係，應依買賣契約之內容如何而定，與信用狀並無直
    接關聯，買賣契約與信用狀間，彼此分立，而開發信用狀之時期，買賣契約中有
    約定者，亦有未約定提供時期者，有約定時期者，買方需於約定時間如期開發信
    用狀，未約定時間時，至遲需在最初裝船日前，合理時間內開發信用狀，因此開
    發信用狀之時間縱未約定，亦不影響買賣雙方以信用狀作為付款方式之約定及使
    買賣契約有效成立。查依兩造往返之信函可知，被告於原告在八十七年二月三日
    催促其儘速簽發信用狀時，當日即回函將於三月中旬簽發信用狀，足認兩造原即
    確實有約定以信用狀作為付款方式之存在，僅未約定開狀時間，因此原告八十七
    年二月三日之催告函並非新要約，被告於同日之回函亦非拒絕承諾之新要約，且
    兩造就買賣標的物之價格、數量、種類等既均已互相表示同意，則契約之必要之
    點，當事人之表示意思應已一致，契約即為成立，則對於非必要之點，依民法第
    一百五十三條第二項之規定未經表示意思者，推定其契約為成立，關於該非必要
    之點，當事人意思不一致時，法院應依其事件之性質定之，故依前揭說明，兩造
    僅係就信用狀之開發時間未予約定，應於何時開發之非必要之點不合意，然仍無
    妨礙系爭買賣契約之有效成立，故被告之抗辯洵無足採。
五、再按國際貿易，出口商通常皆待收到信用狀後，始辦理貨物裝運手續，可見信用
    狀之交付，應先於貨品之交付（六十三年度台上字第二０六號判例請參照）。因
    此買賣契約中如約定買方應以信用狀方式付款，則買方提供信用狀即成為賣方履
    行交貨之先決條件，買方必須先履行提供信用狀之義務後，才能要求賣方履行交
    貨義務，蓋交付信用狀非即係支付價金，因此信用狀之開發與貨品之交付無同時
    履行抗辯之情形存在。惟按因契約而互負債務，一方有先為給付之義務者，縱其
    給付兼需他方之行為始得完成，而由於他方之未為其行為，致不能完成，並不能
    因而免除給付之義務。嗣後向他方請求給付時，他方仍得為同時履行之抗辯，如
    自己未再提出給付，他方以此拒絕履行，不能令負違約責任（七十一年度台上字
    第八二號請參照）；次按民法第二百三十五條後段規定，給付兼需債權人之行為
    者，債務人得以準備給付之事情，通知債權人，以代提出。苟債務人依此規定通
    知債權人，僅不負給付遲延責任而已，並不生已為給付之效力。故於本件被告雖
    有先行簽發信用狀之義務存在，然簽發信用狀僅係擔保原告之貨款可確實予以獲
    償，原告在被告未開發信用狀之前，得拒絕交付標的物，與所謂債權人受領行為
    外之其他協力行為是否相符，似有可議；縱依原告之主張其交付貨物，兼需債權
    人即被告先行簽發信用狀之協力行為係屬正確，然原告仍應以準備給付之事情，
    通知原告始得以代提出，惟本件未見原告提出任何通知被告準備給付之證據以實
    其說，雖原告主張通知被告開發信用狀即係準備給付通知之默示表示，且依據國
    際貿易慣例請求對方開發信用狀，即是表示貨物已準備提出之通知云云，惟給付
    之準備其程度需已達於一經債權人協力即可給付之狀態，且該通知須就系爭買賣
    標的物對債權人為之始可，原告之信函僅通知被告開發信用狀，就貨物是否已達
    得受領之狀態均未提及，而開發信用狀僅係付款之方式，擔保出賣人之貨款債權
    得確保獲償，信用狀之開發與貨物已否製作完成，有無達可以給付之狀態無涉，
    礙難僅以要求對方開發信用狀即可推定原告有以準備給付之事情通知被告之默示
    意思表示，且原告復為提出任何證據足以證明此有國際貿易之慣例存在；又縱使
    原告業已為符合上開規定之行為，然其依此規定通知被告，僅不負給付遲延責任
    而已，並不生已為給付之效力，因此原告交付標的物之義務與被告交付價金之義
    務仍有對價關係存在，被告開發信用狀雖不得對原告交付買賣標的物之義務主張
    同時履行抗辯，惟在原告尚未為合法之給付以前，被告對待給付價金之義務仍得
    行使同時履行之抗辯權，因此被告拒絕給付原告系爭買賣價金洵屬有據。又原告
    既未依債之本旨提出給付，則被告亦無須因受領遲延而需負遲延責任之必要。
六、縱上所陳，原告主張被告應給付系爭買賣價金及其保管給付物之必要費用，與自
    遲延時起之法定利息，自非有據。
七、本件事證已臻明確，兩造其餘陳述及所提證據，於判決結果不生影響，無予審究
    或調查之必要，併此敘明。
八、從而，本件原告之訴，為無理由，應予駁回，其假執行之聲請亦失所附麗，應併
    予駁回。
九、結論：本件原告之訴為無理由，依民事訴訟法第七十八條，判決如主文。
中      華      民      國    八十九    年     十二     月    二十六    日
                                        民事第一庭
~B法      官  黃倩玲
右為正本係照原本作成。
如對本判決上訴，應於判決送達後二十日內向本院提出上訴狀。
中      華      民      國    八十九    年     十二     月    二十七    日
~B法院書記官  彭月美


司法院資訊處製作；財團法人民間司法改革基金會備份。
